最高法院刑事判決　　　　　　　　　　　　　　　九十一年度台上字第四七八○號
　　上　訴　人　甲○○
　　選任辯護人　舒建中律師
右上訴人因貪污案件，不服台灣高等法院中華民國九十年十一月二十六日第二審更審
判決（八十九年度重上更(五)字第二號，起訴案號：台灣板橋地方法院檢察署八十一年
度偵字第一二０九六、一三一三七、一三大一六、一四二四０號），提起上訴，本院
判決如左：
    主  文
原判決撤銷，發回台灣高等法院。
    理  由
本件原判決認定上訴人甲○○自民國八十年九月起擔任台北縣警察局新莊分局瑞平派
出所之代理主管（因本件案發，嗣由瑞平派出所改調至林口分駐所服務，因係屬分局
權責內之調動，不需辦理離、到職手續，於八十一年七月一日調至林口分駐所服務）
，有調查犯罪之職務，為依據法令從事公務之人員。其在瑞平派出所任職期間，與徐
銘交往甚密，經常接受徐銘（因違反山坡地保育利用條例第三十五條第三項、第
一項第四款之罪，經原審判處有期徒刑一年二月確定在案）之邀宴。而徐銘係設於
台北縣林口鄉嘉寶村六鄰三十九號福海砂石有限公司之負責人，明知坐落台北縣林口
鄉○○○段嘉溪子坑小段第三十一地號土地係經行政院依山坡地保育利用條例公告為
山坡地，如於該等山坡地採取土石，及其他開挖整地，應先擬具水土保持計畫，送請
各該目的事業主管機關會同主管機關核定並監督實施，乃徐銘未經向各該目的事業
主管機關申請核准，自八十一年四月間起，向地主蔡貴春等租得該地，以整地名義，
僱請不知情之林榮宗等人在該等地號之山坡地上，挖取砂石，出售圖利，因未做水土
保持，影響車輛及行人之安全，致生公共危險。地主蔡貴春發現徐銘非法在其與他
人共有之土地上採取砂石，多次制止不獲置理，乃於八十一年五月十四日，在福海砂
石場向上訴人檢舉徐銘盜採砂石，上訴人非但不依法處理，竟告訴蔡貴春稱：「未
看見徐銘在現場挖掘，你不要到處亂報案、檢舉，若要追究應該是地主的責任，法
院會將你抓去關，還要罰錢。」等情，使年逾八十歲不識字之蔡貴春誤信其言，而聽
從上訴人的指示，在徐銘之女徐惠芬繕寫的切結書上簽名捺印（而蔡貴春不知該份
切結書的內容）以圖脫卸徐銘的刑責或行政處罰，不予調查移送，而包庇徐銘圖
利其繼續不法盜採砂石以獲取暴利。自八十一年五月十五日起至同年六月三十日止上
訴人應將徐銘移送法辦而未移送，致使徐銘在上開三十一地號土地上，繼續非法
採取砂石出售獲利新臺幣（下同）七十八萬三千三百三十三元等情。因而撤銷第一審
關於上訴人部分之判決，改判論處上訴人甲○○依據法令從事公務之人員，對於主管
之事務，直接圖利罪刑。固非無見。
惟查，(一)、依第一審檢察官起訴之犯罪事實，除右開事實外，尚指訴「上訴人在瑞平
派出所任職期間，明知徐銘、羅坤瑋在林口鄉嘉寶、瑞平村一帶違法採取砂石，非
但不予查報」，「更於八十一年三月二十五日會同台北縣政府巡防員王慧孫查獲徐銘
未經核准，即雇工在謝進福所有的土地上挖取砂石」及「渠於八十一年五月二十一
日主動查報羅坤瑋雇工違規於謝建業所有之土地上採取砂石」竟違背職務，隱匿徐、
羅等人盜採之犯行，讓渠等繼續圖得盜採砂石之暴利；以及上訴人「復明知徐銘、
羅坤瑋二人填平河床，修建聯絡道路，築堤攔阻溪水，引為洗砂水源，以及竊佔國有
土地，私設洗砂機具等違法行為」，仍利用主管職務之便圖利徐、羅二人盜採砂石獲
取暴利各情，乃原審對此部分事實究否成立犯罪，漏未審理，自有已受請求事項未予
判決之違法。(二)、上訴人於原審辯稱「我在巡邏時查獲徐銘盜採砂石，做完筆移送
，日期我忘了，本案是我主動查獲」等語（見八十九年度重上更(五)字第二號卷第二十
二頁），倘屬無訛，上訴人似無圖利徐銘之犯行。此有利之辯解究否實情，能否資
為有利於上訴人之認定，原審未予說明，尚嫌理由不備。(三)、上訴人於原審承認因為
蔡貴春濫墾，所以八十一年五月十四日製作蔡貴春筆錄（見同上第七十七、七十八頁
），乃原審未審酌此供詞，逕認上訴人未於八十一年五月十四日製作蔡貴春筆錄（見
原判決第二十頁第六、七行），亦屬未盡調查能事。上訴人上訴意旨，指摘原判決不
當，非無理由，應認仍有撤銷發回更審之原因。至原判決認為無罪部分，因與有罪發
回部分有審判不可分之關係，爰一併發回更審。附此敘明。
據上論結，應依刑事訴訟法第三百九十七條、第四百零一條，判決如主文。
中      華      民      國    九十一    年      八      月    二十九    日
                              最高法院刑事第六庭
                                  審判長法官  吳  雄  銘
                                        法官  池  啟  明
                                        法官  石  木  欽
                                        法官  郭  毓  洲
                                        法官  吳  三  龍
      右正本證明與原本無異
                                              書  記  官
中      華      民      國    九十一    年      九      月              日
